最　高　行　政　法　院　判　決
　　　　　　　　　　　　　94年度判字第01347號
上　訴　人　乙○○
被 上訴 人　財政部臺灣省北區國稅局
代　表　人　甲○○
　　　　　　　　　　送達代收人　丙○○
上列當事人間因綜合所得稅事件，上訴人對於中華民國93年3月
10日臺北高等行政法院92年度訴字第658號判決，提起上訴，本
院判決如下：
　　主  文
上訴駁回。
上訴審訴訟費用由上訴人負擔。
　　理  由
一、本件上訴人88年度綜合所得稅結算申報，自行申報其綜合所
    得總額為新臺幣（下同）4,177,221元，淨額為3,387,429元
    ，案經財政部臺北市國稅局中北稽徵所查得其當年度取自中
    華航空股份有限公司（下稱華航）之退職所得計6,554,081
    元，乃通報被上訴人併課其當年度綜合所得稅，核定其綜合
    所得總額為7,808,848元，淨額為7,279,960元，補徵稅額1,
    214,409元，上訴人不服，循序提起行政訴訟。
二、本件上訴人於原審主張：所得稅法第4條第4款原規定軍、警
    、公、教、勞工者之養老金、退休金免稅。87年6月24日始
    修正為按年部分免稅。上訴人係72年入華航服務，88年3月
    31日退休，根據租稅課徵公平原則、不溯及既往原則與實體
    從舊程序從新原則，應據以課徵之退職金應僅限於法律修正
    後，即87年6月24日至88年3月30日9個月之退職所得，而非
    72年至88年間歷年累積之退休金。否則87年6月之前退休者
    全數免稅，之後退休者全數課稅，同時，該項據以課稅之退
    職所得6,554,081元及應補徵稅額1,214,409元，比上訴人服
    務9個月之薪資還多，豈不打擊工作意願，強迫上訴人須在
    87年6月24日之前退休。況所得稅法第125條之1規定「勞工
    於73年8月1日至本法修正施行前領取退休金免稅，原已繳納
    者加計利息退稅」，即印證上訴人前揭理由。原處分顯有不
    合，為此訴請撤銷訴願決定及原處分。
三、被上訴人則以：查法規公布或發布時，未規定有溯及既往之
    效力者，依中央法規標準法第13條規定，自公布或發布之日
    起算至第3日起發生效力，是所得稅法第4條於87年6月24日
    修正時，既未規定溯及既往，則僅向將來發生效力，從而上
    訴人主張其退休金應溯及既往免稅，核難採據。至所得稅法
    第125條之1係規定，受雇主僱用從事工作獲致工資之勞工於
    73年8月1日以後至本法修正施行之前領取退休金，且有溢繳
    稅款者，得於5年內申請退稅。上訴人係88年方自華航領取
    退職所得，並無前揭規定之適用等語，資為抗辯。
四、原審斟酌全辯論意旨及調查證據之結果，以：按「個人之綜
    合所得總額，以其全年左列各類所得合併計算之：第9類：
    退職所得：凡個人領取之退休金、資遣費、退職金、離職金
    、終身俸及非屬保險給付之養老金等所得。但個人領取歷年
    自薪資所得中自行繳付儲金之部分及孳息，不在此限。一、
    一次領取者，其所得額之計算方式如左：、、、（三）超過
    30萬元乘以退職服務年資之金額部分，全數為所得額。」為
    所得稅法第14條第1項第9類第1款第3目所明定。次按「受雇
    主僱用從事工作獲致工資之勞工於中華民國73年8月1日以後
    至本法修正施行之前領取撫恤金、退休金、資遣費及非屬保
    險給付之養老金，原已繳納稅款者，得於本法修正施行後，
    5年內提出申請發還溢繳之稅款；逾期未申請者，不得再行
    申請。」為所得稅法第125條之1第1項前段所明定。本件上
    訴人88年3月31日自華航退休，其應稅之退職所得，並未包
    含自行繳付儲金及其孳息。又上訴人之退職應稅所得6,554,
    081元，係依據87年6月20日總統令修正公布所得稅法第14條
    第1項第9類規定計算其所得額，即上訴人之退職應稅所得係
    依上訴人核准退休當時有效施行之所得稅法計算方式核課，
    與法律不溯及既往、實體從舊及公平等原則，尚無牴觸，上
    訴人主張分別按上開所得稅法修正前年資免稅，修正後之年
    資所得始課稅乙節，於法無據，洵不足採。原處分認事用法
    ，俱無違誤，訴願決定，予以維持，亦無不合等為其判斷之
    基礎，並說明其證據之取捨，而以上訴人之訴為無理由，予
    以駁回。
五、原判決經核於法無違。上訴意旨略謂：退休金為歷年工作基
    數之累積，依法律不溯既往、實體從舊程序從新及公平原則
    ，僅能課徵修正後之基數所得云云。惟綜合所得稅係於所得
    實現時始得依法課徵，是於退休前，尚無退休金所得，無得
    否免稅或課徵問題，須待領取退休金時，始有所得，依所得
    發生時之法律規定決定應否課徵。系爭退休金係於88年間取
    得，原處分依當時所得稅法規定課徵，無法律溯及既往或實
    體從舊與否問題。至所得稅法修正退休金部分課稅，係對全
    體人民一體適用，無違反公平原則可言。至修正前退休者之
    退休金得免稅，修正後退休者則不能全部免稅，是否妥適，
    係立法政策問題，非本件所得審究。上訴人復執陳詞，指摘
    原判決違背法令，洵無可採，其上訴為無理由，應予駁回。
六、依行政訴訟法第255條第1項、第98條第 3項前段，判決如主
    文。
中    華    民    國    94    年    8     月    31    日
                  第五庭審判長法  官　高　啟　燦
                              法  官　蔡　進　田
                              法  官　黃　璽　君
                              法  官　廖　宏　明
                              法  官　楊  惠  欽
以  上  正  本  證  明  與  原  本  無  異
中    華    民    國    94    年    9    月    2      日
　　　　　　　　　　　　　　　書記官　邱　彰　德
